臺灣高等法院高雄分院民事判決
110年度上易字第302號
上  訴  人  梁麗琴  

被上訴人    梁志慶  
上列當事人間請求返還代繳保險費事件，上訴人對於民國110年1
0月26日臺灣高雄地方法院110年度雄訴字第6號第一審判決提起
上訴，本院於111年7月20日言詞辯論終結，判決如下：
    主      文
原判決關於駁回上訴人後開第二項之訴，及訴訟費用之裁判廢棄
。
上開廢棄部分，被上訴人應給付上訴人新臺幣壹拾柒萬零壹佰捌
拾貳元，及自民國一○九年八月七日起至清償日止，按週年利率
百分之五計算之利息。
其餘上訴駁回。
第一、二審訴訟費用由被上訴人負擔百分之十六，其餘由上訴人
負擔。
    事實及理由
壹、程序方面：
    按在第二審為訴之變更或追加，非經他造同意，不得為之，
    但擴張、減縮應受判決事項之聲明者，不在此限，民事訴訟
    法第446條第1項但書、第255條第1項第3款定有明文。本件
    上訴人主張代被上訴人墊付如附表所示項目款項，於原審聲
    明：被上訴人應給付上訴人新臺幣（下同）104 萬8,426 元
    ，及自起訴狀繕本送達翌日起至清償日止，按年息5%計算之
    利息。嗣於本院審理中撤回附表編號2之請求（見本院卷第1
    02頁），並變更附表編號4之請求金額為22萬9,562元，而變
    更聲明為：被上訴人應給付上訴人102萬4,327元，及自起訴
    狀繕本送達翌日起至清償日止，按年息5%計算之利息。核屬
    減縮應受判決事項之聲明，依前揭規定，應予准許，合先敘
    明。
貳、實體方面：
一、上訴人起訴主張：
　㈠兩造為兄妹關係，上訴人時任保險業務員期間，經被上訴人
    同意自民國80年5 月18日起陸續以被上訴人及其配偶陳麗玉
    之名義投保多筆保險，並就保險契約之權利義務及保費之給
    付曾分別於96年12月31日、98年1 月15日會同結算找補並簽
    立切結書（下分別稱96年切結書、98年切結書，合稱系爭切
    結書），其後並每年結算各自應繳納之保費至102年止，惟
    ：
  ⒈被上訴人前以自己為要保人及被保險人，分別向中國人壽保
    險股份有限公司（下稱中國人壽）及保誠人壽（嗣由中國人
    壽承受）投保附表編號1所示號碼之保險契約，兩造並於96
    年切結書約定系爭保單主約之保費由梁志慶負擔，附約之保
    費則由伊負擔，並由伊先行繳納每年主約及附約之保費，年
    底或隔年初兩造再行結算。惟被上訴人103年之主約保費17
    萬0,182元於上訴人先行代繳後，兩造並未結算，被上訴人
    亦迄未返還。
  ⒉上訴人代被上訴人配偶陳麗玉繳納如附表編號2所示98年度保
    費7萬5,168元及94年度保費差額580 元，合計7萬5,748元，
    被上訴人並未返還。
  ⒊附表編號3部分之保單，保險金額合計150萬，上訴人嗣因被
    上訴人稱僅存2年餘命，希望將保單買回，伊未依150萬元計
    算保費，僅以90萬元保險金額之90%即81萬元，暫時將保險
    契約權利義務轉讓予被上訴人，實則該保單價值150萬元，
    被上訴人將來可領取150萬元之身故保險金，且至今已領取
    數百萬元醫療理賠金。詎被上訴不知感恩，於103年間逕自
    將屬於上訴人之附表編號1保單附約解約，上訴人受被上訴
    人詐欺並撤銷協議，請求被上訴人應返還附表編號3保單之6
    0萬元(150萬元－90萬元）價值差額。
  ⒋附表編號4部分，關於上訴人97年10月13日匯予被上訴人35萬
    2,363 元，及98年 1月15日切結書列載之3萬9,468元，雖經
    兩造結算完畢，惟嗣上訴人發現結算金額錯誤，意思表示應
    予撤銷。重新計算後，被上訴人就上訴人已給付之35萬2,36
    3元及3萬9,468元，合計39萬1,831元，於扣除97年度上訴人
    應給付被上訴人之16萬2,269元，及陳麗玉97年度台灣人壽
    保險股份有限公司保費5萬1,649元係被上訴人繳納，惟98年
    切結書誤植應併扣除後，餘額17萬7,913元被上訴人應返還
    上訴人。
  ⒌附表編號5部分，關於99年至102年度兩造各自應負擔之保費
    金額雖經兩造結算完畢，惟嗣上訴人發現被上訴人有虛列致
    金額計算錯誤，意思表示應予撤銷。重新結算後，被上訴人
    99年至101年間應返還上訴人1萬6,014元，102年應返還上訴
    人8,569元，合計2萬4,583元。
  ㈡依上，被上訴人尚應給付104 萬8,426 元差額保費予上訴人
    ，爰依系爭切結書契約、無因管理及不當得利之法律關係提
    起本訴，並聲明：㈠被上訴人應給付上訴人104 萬8,426 元
    ，及自起訴狀繕本送達翌日起至清償日止，按年息5% 計算
    之利息； ㈡願供擔保請准宣告得為假執行。
二、被上訴人則以：如附表編號1所示系爭保單，103 年度主約
    保費17萬0,182 元係由被上訴人於103 年12月26日以減額繳
    清方式自行繳納保費。而99年至102年兩造間互應給付之保
    費差額均經兩造於該年底或隔年初即已結算完畢，上訴人對
    被上訴人已無任何債權債務關係存在等語置辯。
三、原審判決上訴人全部敗訴，上訴人不服，提起上訴，並為聲
    明之減縮（詳見上開壹、），上訴聲明：㈠原判決廢棄；㈡被
    上訴人應給付上訴人102萬4,327元，及自起訴狀繕本送達翌
    日起至清償日止，按年息5% 計算之利息。被上訴人答辯聲
    明：上訴駁回。
四、兩造不爭執事項（見本院卷第424頁）：
  ㈠兩造曾簽立96年切結書及98年切結書（即系爭切結書）。
  ㈡上訴人分別於99年2 月22日、99年12月17日、101 年1 月17
    日、102 年1 月23日簽立結算收據（見原審卷第309-315 、
    347-353 、473-477 頁），表示已收受被上訴人所交付之保
    費款項。
  ㈢兩造前因數張保單、數筆保費之爭執提起民事訴訟，經本院
    分別以105 年度上字第216 號（原審法院104 年度字第900 
    號）、108 年度上字第102 號（原審法院107年度訴字第101
    7號）、108 年度上字第169 號（原審法院107年度訴字第83
    5 號）、原審法院107 年度簡上字第169 號（原審法院106
    年度雄簡字第1817號）判決確定（見原審卷第61至140頁）
    。
  ㈣附表編號1保單之103年度主約保費為17萬0,182元，係經由金
    融機構轉帳扣款繳納；另中國人壽曾於103 年12月27日給付
    被上訴人附表編號1 附約之解約金62,741元及435,949 元。
五、上訴人依系爭切結書及無因管理、不當得利之法律關係請求
    被上訴人給付上訴人102 萬4,327元本息有無理由？
  ㈠附表編號1部分：
　⒈兩造於96年12月31日簽立96年切結書，約定附表編號1之保單
    之主約保費由被上訴人給付，附約保費均由上訴人給付，而
    上訴人嗣於103 年12月26日，以要保人身分將系爭保單之附
    約解約，受領解約金43萬5,949 元、6萬2,741元，合計  49
    萬8,690元，經原審法院高雄簡易庭以106年度雄簡字第1817
    號判決被上訴人應給付上訴人上開解約金及法定遲延利息，
    被上訴人上訴後，原審法院於109年2月6日以107年度簡上字
    第169號判決駁回上訴確定一節，有96年切結書及上開另案
    民事判決附卷可憑（見原審卷第13、99-110頁），堪認為真
    實。
　⒉附表編號1之保單主約目前仍有效，103年之主約保費有繳納
    ，且約定繳納方式係以金融機構轉帳扣款方式繳納，於107
    年9月間繳費期滿一節，有中國人壽111年5月27日函及附件
    在卷可參（見本院卷第289-291頁），核與上訴人提出之中
    國人壽103年4月22日續期保費送金單、103年2月6日及5月5
    日自動墊繳還款收據、被上訴人彰化銀行活期儲蓄存款存摺
    封面及內頁明細原本互核大致相符（見本院卷第449、453-4
    59頁）；又被上訴人自承歷來各保單保費，兩造慣例是今年
    保險隔年初就會結算差額，103年之主約保費17萬0,182元其
    本身並沒有繳納等語（見本院卷第104、422頁），佐以兩造
    於99年12月17日、101 年1 月17日、102 年1 月23日之結算
    收據（見原審卷第309-315頁），系爭主約保單保費向來確
    實均為上訴人先行代繳，被上訴人再與之結算等情，堪認上
    訴人主張103年間仍有代繳被上訴人之主約保費17萬0,182元
    為真實。
　⒊被上訴人雖辯稱：伊係103 年12月26日去辦理主約減額繳清
    ，之後毋庸再繳納主約保費，附約則辦理結清云云，並提出
    103年12月30日契約內容變更說明書為證（見本院卷第177、
    183頁）。惟其上開所辯核與中國人壽111年5月27日函及附
    件內容並不相符，且其所提出之契約內容變更說明書僅渉及
    保單號碼00000000號保單，變更內容則為地址變更及身故受
    益人，附約刪除被保險人，並無其所謂之將主約保障額度降
    低，以保單目前所累積之價值準備金，做一次繳清費用之減
    額繳清情事。再者，其原自承因上訴人103年未先繳納保費
    ，其方於103年間將全部主約與附約都解除，中國人壽於解
    約時已自解約金中扣除103年間之主約保費等語（見本院卷
    第54-55、422頁）。惟在中國人壽於111年3月2日函覆表示
    系爭主約並未解除仍然有效後（見本院卷第125-127頁），
    被上訴人又更易其詞，改稱系爭主約係採減額繳清方式處理
    （見本院卷第177、285-287、423頁），所辯前後不一，且
    亦與中國人壽公司上開111年3月2日及5月27日函所示內容均
    不相符，所辯核無足採。
　⒋依上，兩造於96年切結書已約定系爭主約保費應由被上訴人
    自行負擔，則被上訴人原應自行繳納之103年主約保費17萬0
    ,182元係由上訴人先行墊付，兩造103年間之保費亦未再如
    往常互相結算，則被上訴人就103年間主約保費本應自行繳
    納，卻由上訴人代為繳納，顯係無法律上原因而受有利益，
    致上訴人受有損害，上訴人依不當得利法律關係，請求被上
    訴人返還代墊之17萬0,182元，即屬有據。又上訴人上開請
    求既有理由，其另依系爭切結書及無因管理法律關係為請求
    ，即毋庸再予審酌，併此敘明。
　㈡附表編號3部分：
　⒈上訴人主張編號3之保單保額合計150 萬元，其係因上訴人表
    示僅剩約兩年餘命，始暫時將系爭保單以90萬元之9折即81
    萬元轉讓權利義務予被上訴人；被上訴人亦辯稱：系爭保單
    係上訴人已作價轉讓予伊等語。
　⒉查依96年切結書所記載兩造達成之協議「…『80年5 月18日被
    上訴人投保新光防癌終身GC066596，100 萬，一般保障60萬
    ，癌故100 萬』、『81年5 月18日被上訴人投保新光防癌終身
    GD577757，50萬，一般保障30萬，癌故50萬』…以上總共6 張
    保單至96年度止總共保障703 萬2,172。乙方（即上訴人）
    並付70萬3,217的回饋金給甲方（即被上訴人）。將來增加
    的保障都歸屬甲方的受益人，乙方的家屬不得有異。並且乙
    方及其家屬自97年度起要共同繼續繳納上述6 張保單的保費
    」等語（見原審卷第13、413頁）。顯見兩造於96年結算各
    張保單時，已明確約定如附表編號3所示保單將來增加之保
    障都歸屬被上訴人之受益人。又兩造均不爭執系爭保單業經
    上訴人作價轉讓予被上訴人，兩造間之約定並無無效或解除
    事由，上訴人徒以不滿被上訴人於103年底擅自將附表編號1
    之附約解除為由，欲請求被上訴人應返還其自稱之60萬元差
    額價值，未見依據，顯無理由。
　⒊至上訴人另主張受被上訴人詐欺欲撤銷協議云云，惟其並未
    提出受詐欺之事證，且自陳96年間即已發現受騙（見本院卷
    第425頁），則依民法第93條規定，因被詐欺而為意思表示
    者，撤銷權之行使應於發見詐欺後一年內為之，上訴人亦已
    逾上開除斥期間，而已不得行使，其此部分主張，亦屬無據
    。
　㈢附表編號4、5部分：
  ⒈上訴人主張：如附表編號4、5部分，兩造就各自應負擔之各
    年度保費差額雖經兩造結算完畢，惟上訴人發現結算金額錯
    誤情事，意思表示應予撤銷，被上訴人尚應返還如附表編號
    4、5所示金額，惟為上訴人否認，辯稱上開各年度之保費均
    已經兩造結算完畢等語。
  ⒉按意思表示之內容有錯誤，或表意人若知其事情即不為意思
    表示者，表意人得將其意思表示撤銷之。但以其錯誤或不知
    事情，非由表意人自己之過失者為限。前二條之撤銷權，自
    意思表示後，經過一年而消滅，民法第88條第1項、第90條
    分別定有明文。如附表編號4、5部分，兩造就各自應負擔之
    97至102年度保費業經協議結算完畢互為找補一節均不爭執
    ，並有98年切結書、98至101年梁志慶年度保險繳費明細表
    附卷可佐（見原審卷第39-41、309-315頁），堪信為真實。
    又上訴人雖主張嗣後發現上開各年度之結算有誤，要撤銷錯
    誤之意思表示，惟被上訴人陳稱：兩造歷年來各保費，慣例
    是今年的保費隔年初就會結算差額等語，已據前述（見本院
    卷第104頁），此亦核與上訴人99年12月7日、101年1月17日
    及102年1月23日簽立之結算書相符（見原審卷第309-315頁
    ），顯見上開97至102年度兩造結算之意思表示均已經過一
    年，依上開規定，上訴人意思表示錯誤之撤銷權，因除斥期
    間經過而已不得行使。再者，上開各年度兩造各應負擔之保
    費均經雙方確認核算給付差額，上訴人亦未能舉證證明有何
    結算錯誤及被上訴人有何虛列、應補差額保費之情形。則上
    訴人請求被上訴人返還附表編號4、5之22萬9,562元及2萬4,
    583元，並無理由。
六、綜合上述，上訴人依不當得利法律關係，請求被上訴人給付
    17萬0,182元，及自起訴狀繕本送達翌日即109年8月7日（見
    原審卷第29頁）起至清償日止，按年息5%計算之利息，為有
    理由，應予准許。原審就上開應准許部分，為上訴人敗訴之
    判決，尚有未洽，上訴意旨求予廢棄改判，為有理由，爰由
    本院予以廢棄改判如主文第2項所示。至於上訴人之請求不
    應准許部分，原審為上訴人敗訴之判決，經核於法並無不合
    ，上訴意旨求予廢棄改判，為無理由，應駁回其上訴。至上
    訴人於原審所為假執行之聲請，原審雖漏未判決，惟上開應
    准許金額未逾150萬元，不得上訴第三審，本件判決後即告
    確定，尚無宣告假執行之必要，併此敘明。　　
七、本件事證已臻明確，兩造其餘主張與攻防方法及所提證據，
    經審酌後認與判決結果不生影響，爰不予逐一論述，併此敘
    明。
八、據上論結，本件上訴一部為有理由，一部為無理由，爰判決
    如主文。
中　　華　　民　　國　　111 　年　　8 　　月　　10　　日
                          民事第一庭   
                                審判長法  官  甯  馨
                                      法  官  何悅芳
                                      法  官  林雅莉
以上正本證明與原本無異。
本件不得上訴。
中　　華　　民　　國　　111 　年　　8 　　月　　10　　日
                                      書記官  陳雅芳
附表：上訴人請求被上訴人給付之項目及金額　
編號 請求項目 保險公司       保單號碼       一審請求金額（新臺幣） 二審請求金額（新臺幣） 1 上訴人代被上訴人繳納103 年度中國人壽主約保費 中國人壽保險股份有限公司     ①Z0000000000 ②000-000000（原保誠人壽） 17萬0,182元        17萬0,182元        2 上訴人代被上訴人配偶陳麗玉繳納98年度保費7 萬5,168 元及94年度保費差額580 元             新光人壽保險股份有限公司 OOOO000000  7萬5,748元     於本院捨棄不請求 3 被上訴人防癌保單，一般身故理賠金（60萬元、30萬元）與癌故理賠金（100 萬元50萬元）之差額（40萬元＋20萬元） 新光人壽保險股份有限公司 ①AGC0000000 ②AGD0000000 60萬元           60萬元             4 上訴人於97年10月13日匯予被上訴人35萬2,363 元，及98年 1月15日切結書列載之3萬9,468元，扣除97年度上訴人應給付被上訴人之16萬2,269元及5萬1,649元。 ①新光人壽保險股份有公司   ②台灣人壽保險股份有限公司 ①AGD0000000 ②Z000000000 17萬7,913元（原審漏未記載左列應扣除之2筆金額，誤計請求金額為39萬1,831元）  22萬9,562元（上訴人於本院捨棄不主張扣減5萬1,649元；39萬1,831元扣除16萬2,269元為22萬9,562元） 5 被上訴人於99年至 101年結算收據虛列台灣人壽保費計1 萬6,014 元，及102 年被上訴人應再給付差額保費8,569元 台灣人壽保險股份有限公司 Z000000000  Z000000000  2萬4,583元     2萬4,583元 合計    104 萬8,426 元 102萬4,327元